ACORDAO-COMPLETO-2361833

ACÓRDÃO 1850/2019 ATA 29/2019 - PLENÁRIO

VISTOS, relatados e discutidos estes autos de Monitoramento do Acórdão 6934/2009-TCU-Primeira Câmara, que considerou ilegais os atos de concessão de aposentadoria de diversos servidores inativos vinculados à Superintendente Federal de Agricultura, Pecuária e Abastecimento no Estado do Piauí, em virtude da não absorção das parcelas relativas à URP de fevereiro de 1989 (26,05%) ,
ACORDAM os Ministros do Tribunal de Contas da União, reunidos em Sessão da Segunda Câmara, diante das razões expostas pelo Relator, em:
9.1. acolher as razões de justificativas apresentadas pelo Sr. Marco Aurélio Ribeiro Paes Landim, na qualidade de Superintendente Federal de Agricultura, Pecuária e Abastecimento no Estado do Piauí;
9.2. considerar insubsistente os itens 9.1 e 9.2 do Acórdão 1652/2014-TCU-Primeira Câmara, tornando-se, portanto, sem efeito a multa aplicada ao Sr. Aurino Antônio Nunes Guimarães; 
9.3. encaminhar a cópia dos autos e desta deliberação à Consultoria Jurídica deste Tribunal e à Advocacia-Geral da União, para que adotem as providências necessárias ao ajuizamento de reclamação, com pedido de liminar no STF, nos termos da alínea "l" do inciso I do art. 102 da Constituição Federal de 1988, com vistas a cessar os efeitos do Mandado de Cumprimento nº 001 - 02143/2010, expedido pela 1ª Vara do Trabalho de Teresina-PI;
9.4. determinar à Secretaria de Fiscalização de Pessoal que acompanhe o deslinde da ação proposta no item anterior, para que monitore o cumprimento das determinações contidas no Acórdão 6934/2009-TCU-Primeira Câmara, inclusive o ressarcimento ao erário das importâncias recebidas após a prolação do referido decisum, assim que não houver mais impedimento judicial, representando ao Tribunal em caso de não atendimento; e
9.5. dar ciência deste acórdão à Superintendente Federal de Agricultura, Pecuária e Abastecimento no Estado do Piauí e aos Srs.  Aurino Antônio Nunes Guimarães e Marco Aurélio Ribeiro Paes Landim.

Monitoramento de acórdão que considerou ilegais os atos de concessão de aposentadoria dos interessados, negando-lhes os respectivos registros, em razão de pagamentos irregulares de vantagem relativa a URP.

Ministério da Agricultura, Pecuária e Abastecimento - Superintendente Federal de Agricultura, Pecuária e Abastecimento no Estado do Piauí

3. Responsáveis/Interessados: 
3.1. Responsáveis: Aurino Antonio Nunes Guimarães (CPF XXX.564.373-XX) e Marco Aurélio Ribeiro Paes Landim (CPF XXX.981.653-XX)
3.2. Interessados: Antonio Alves de Freitas (CPF XXX.199.423-XX), Antonio Carlos Pereira Ribeiro (CPF XXX.177.613-XX), Joaquim Borges do Rego (CPF XXX.714.373-XX), José Ferreira do Nascimento (CPF XXX.951.903-XX), José Ivan Dias (CPF XXX.025.543-XX), José Nogueira Leopoldino (CPF XXX.863.673-XX), Lenilza das Chagas Sousa (CPF XXX.385.783-XX) e Renato dos Santos Alencar (CPF XXX.204.253-XX)

13.1. Ministros presentes: José Mucio Monteiro (Presidente), Augusto Nardes, Raimundo Carreiro (Relator), Ana Arraes, Bruno Dantas e Vital do Rêgo.
13.2. Ministro-Substituto convocado: André Luís de Carvalho.

RAIMUNDO CARREIRO

h2>RELATÓRIO
	Transcrevo - com fundamento no art. 1º, § 3º, inciso I, da Lei nº 8.443/92 - a instrução elaborada no âmbito da Secretaria de Fiscalização de Pessoal, cuja conclusão recebeu a concordância do Sr. Diretor da 2ª Diretoria de Instrução de Atos de Pessoal (peças 57 e 58) :
"INTRODUÇÃO
Trata-se de monitoramento do Acórdão 6934/2009-TCU-Primeira Câmara, proferido na Sessão de 1/12/2009, de relatoria do e. Ministro José Múcio Monteiro (peça 2, p. 27-28) , que considerou ilegais os atos de concessão de aposentadoria dos interessados acima elencados, em razão de pagamentos irregulares de vantagem relativa a URP de fevereiro de 1989 (26,05%) .
HISTÓRICO 
A deliberação foi proferida com as seguintes determinações:
9.1. considerar ilegais as concessões de aposentadoria a Antonio Alves de Freitas, Antonio Carlos Pereira Ribeiro, Joaquim Borges do Rego, José Ferreira do Nascimento, José Ivan Dias, José Nogueira Leopoldino, Lenilza das Chagas Sousa e Renato dos Santos Alencar, negando o seu registro; 
9.2. dispensar o ressarcimento das quantias indevidamente recebidas de boa-fé, com base na Súmula TCU n° 106; 
9.3. determinar à unidade jurisdicionada que adote medidas para: 
9.3.1. dar ciência, no prazo de 15 (quinze) dias, do inteiro teor desta deliberação aos interessados, alertando-os de que o efeito suspensivo proveniente da interposição de eventuais recursos não os exime da devolução dos valores percebidos indevidamente após a respectiva notificação, caso esses não sejam providos; 
9.3.2. fizer cessar, no prazo de 15 (quinze) dias, o pagamento decorrente dos atos considerados ilegais, sob pena de responsabilidade solidária da autoridade administrativa omissa; 
9.4. esclarecer ao órgão de origem que as concessões poderão prosperar, mediante emissão de novos atos livres das irregularidades apontadas, conforme previsto no artigo 262, § 2°, do Regimento Interno do TCU; 
9.5. determinar à Sefip que adote medidas para monitorar o cumprimento da determinação relativa à cessação de pagamentos decorrentes das concessões consideradas ilegais, representando ao Tribunal em caso de não-atendimento.
Monitoramento iniciado por esta unidade técnica em 7/10/2011 (peça 2, p. 69) concluiu pelo descumprimento das determinações do TCU, tendo em vista a continuidade dos pagamentos e o não envio de novos atos de concessão de aposentadoria. Foi então proposta a audiência do gestor responsável à época do Acórdão, Sr. Aurino Antônio Nunes Guimarães.
Nova instrução de monitoramento (peça 7) verificou a continuidade do descumprimento do Acórdão propondo considerar revel e aplicar multa ao gestor e determinar novamente ao Ministério da Agricultura, Pecuária e Abastecimento (MAPA) que excluísse os pagamentos a título de URP e enviasse novos atos de concessão de aposentadoria em favor dos interessados. 
Foi então prolatado o Acórdão 1652/2014-TCU-Primeira Câmara, de relatoria do e. Ministro José Múcio Monteiro, com as seguintes determinações (peça 11) :
9.1. considerar revel e aplicar a Aurino Antonio Nunes Guimarães, ex-Superintendente Federal de Agricultura, Pecuária e Abastecimento no Estado do Piauí, multa no valor de R$ 12.000,00 (doze mil reais) , com a fixação do prazo de 15 (quinze) dias, a contar da notificação, para comprovar, perante o Tribunal, o recolhimento da dívida ao Tesouro Nacional, atualizada monetariamente desde a data do presente acórdão até a do efetivo recolhimento, se for paga após o vencimento, na forma da legislação em vigor; 
9.2. autorizar, desde logo, a cobrança judicial da dívida, caso não atendida a notificação; 
9.3. determinar à unidade jurisdicionada que: 
9.3.1. informe, no prazo de 60 (sessenta) dias, os resultados obtidos com a adoção das medidas saneadoras decorrentes da recusa de registro dos atos de aposentadoria objeto do Acórdão 6934/2009-TCU-Primeira Câmara, inclusive no que se refere à apuração de responsabilidades pela continuidade dos pagamentos das parcelas inquinadas e à devolução dos valores percebidos indevidamente após a notificação da deliberação desta Corte de Contas; 
9.3.2. encaminhe, via sistema Sisac, novos atos de concessão livres da irregularidade apontada para apreciação pelo Tribunal; 
9.4. determinar à Sefip que monitore o cumprimento das determinações contidas no item 9.3 acima, representando ao Tribunal em caso de não atendimento.
Devidamente notificada da deliberação (peças 13-14, 16 e 20-23) , a unidade jurisdicionada não se manifestou nos autos.
Monitoramento realizado por esta unidade técnica em 28/3/2018 (peça 28) verificou a permanência do descumprimento das determinações do Tribunal, tendo em vista a continuidade dos pagamentos das parcelas relativas à URP e o não envio de novos atos de aposentadoria em favor dos interessados. Foi proposta realização de diligência, pois não havia qualquer manifestação da jurisdicionada desde a prolação do Acórdão 1652/2014-TCU-Primeira Câmara, para esclarecer o descumprimento e para enviar comprovante de recolhimento da multa aplicada ao Sr. Aurino Antonio Nunes Guimarães, ex-Superintendente Federal de Agricultura, Pecuária e Abastecimento no Estado do Piauí.
Realizada a diligência (peças 30-31) , a Superintendência Federal de Agricultura, Pecuária e Abastecimento no Piauí (SFA-PI) informou que (peça 32) :
Em janeiro de 2010, foi retirada a vantagem referente à Decisão Judicial relativa aos 26,05%, ganha mediante à Reclamação Trabalhista 1753/90. Em março de 2011, em obediência ao Mandado de Cumprimento n° 001 - 02143/2010, da 1ª Vara do Trabalho de Teresina-PI, foi restabelecida a mencionada Decisão Judicial. 
No pagamento de janeiro de 2013, a citada Decisão foi excluída do pagamento dos servidores Joaquim Borges do Rego (CPF XXX.714.373-XX, José Ivan Dias CPF XXX.025.543-XX) , José Nogueira Leopoldino (CPF XXX.863.673-XX) e Renato dos Santos Alencar (CPF XXX.204.253-XX) , pois os mesmos passaram a receber subsídios. Os demais continuam recebendo-a, em obediência ao Mandado de Cumprimento n° 001, da lª Vara do Trabalho de Teresina-PI (cópia, em anexo) . 
Quanto ao pagamento da multa aplicada ao ex-Superintendente desta SFA-PI Aurino Antônio Nunes Guimarães, informo que, em nossos arquivos, não consta um só registro de tal ocorrência. 
Finalizando, informo que controlar a inclusão e exclusão de Decisões Judiciais é de competência da Coordenação-Geral de Administração de Pessoas do MAPA, cuja sede situa-se em Brasília-DF.  (destaques inseridos) 
Novo monitoramento realizado em 29/6/2018 (peça 36) concluiu pela necessidade de realizar novas diligências. A primeira à Coordenação-Geral de Administração de Pessoas do Ministério da Agricultura, Pecuária e Abastecimento para que informasse sobre a exclusão da parcela referente a URP dos contracheques de Antonio Alves de Freitas, Antonio Carlos Pereira Ribeiro, José Ferreira do Nascimento e Lenilza das Chagas Sousa, tendo em vista informação da SAF-PI de que a Coordenação seria a responsável por essa exclusão, além da quantificação e ressarcimento dos valores recebidos indevidamente pelos servidores desde a ciência do Acórdão 6934/2009-TCU-Primeira Câmara. A segunda diligência seria à SAF-PI para que informasse sobre o envio de novos atos de concessão de aposentadoria em favor de Antonio Alves de Freitas, Antonio Carlos Pereira Ribeiro, José Ferreira do Nascimento, José Ivan Dias, Lenilza das Chagas Sousa e Renato dos Santos Alencar, livres das irregularidades apontadas pelos Acórdão 6934/2009-TCU-Primeira Câmara e 1.652/2014-TCU-1ª Câmara.
Realizadas as diligências (peças 38-41) , a Coordenação-Geral de Administração de Pessoas do Ministério da Agricultura, Pecuária e Abastecimento justificou a manutenção dos pagamentos das parcelas de URP em obediência ao Mandado de Cumprimento 001-02143/2010, da 12 Vara do Trabalho de Teresina-PI, Mandado (5051749) , trazendo despacho de Abrahão Lincoln de Araújo Mendes, Chefe da Seção de Gestão de Pessoas da SFA-PI (peça 42, p. 3) :
Em atenção ao Despacho 1533 (5021721) . Informamos que: Em janeiro de 2010, foi retirada a vantagem referente à Decisão Judicial à URP (26,05%) , ganha mediante à Reclamação Trabalhista 1753/90, dos pagamentos de Antônio Alves de Freitas (CPF XXX.199.423-XX) , Antônio Carlos Pereira Ribeiro (CPF XXX.177.613-XX) , José Ferreira do Nascimento (CPF XXX.951.903-XX) c Lenilza das Chagas Sousa (CPF XXX.385.783-XX) . Em março de 2011, em obediência ao Mandado de Cumprimento n° 001 - 02143/2010, da 1ª Vara do Trabalho de Teresina-PI, Mandado (5051749) , foi restabelecida a mencionada Decisão Judicial.
A SFA-PI não se manifestou sobre o envio dos novos atos de aposentadoria. 
Novamente, em sede de monitoramento, esta unidade técnica (peça 46) propôs realização de audiência do Sr. Marco Aurélio Ribeiro Paes Landim, Superintendente Federal de Agricultura, Pecuária e Abastecimento no Estado do Piauí, para que apresentasse suas razões de justificativa para o descumprimento dos Acórdãos ora monitorados. Além disso, foram propostas novas determinações à jurisdicionada para fiel cumprimento dos Acórdãos deste Tribunal, tendo em vista o descumprimento dos mesmos com a manutenção do pagamento da parcela de URP aos interessados e a ausência de envio de novos atos de aposentadoria.
Em despacho proferido em 30/10/2018 (peça 50) , o e. Ministro-Relator José Múcio Monteiro autorizou a realização da audiência proposta por esta Sefip.
Realizada a audiência (peças 51 e 53) , o Sr. Marco Aurélio Ribeiro Paes Landim, Superintendente Federal de Agricultura, Pecuária e Abastecimento no Estado do Piauí, apresentou as seguintes justificativas (peça 52) :
Em janeiro de 2010, foi retirada a vantagem referente à Decisão Judicial relativa aos 26,05%, ganha mediante à Reclamação Trabalhista 1753/90. Em março de 2011, em obediência ao Mandado de Cumprimento n° 001 - 02143/2010, da 1ª Vara do Trabalho de Teresina-PI, foi restabelecida a mencionada Decisão Judicial. 
No pagamento de janeiro de 2013, a citada Decisão foi excluída do pagamento dos servidores Joaquim Borges do Rêgo, (CPF: XXX.714373-XX) , José Ivan Dias, (CPF: XXX.025.543-XX) , José Nogueira Leopoldino (CPF: XXX.863.673-XX) e Renato dos Santos Alencar, (CPF: XXX.204.253-XX, pois os mesmos passaram a receber subsídios. As demais continuam recebendo-a, em obediência ao Mandado de Cumprimento n° 001, da 1ª Vara do Trabalho de Teresina-PI (cópia, em anexo) . 
Finalizando, informo que controlar a inclusão e exclusão de Decisões Judiciais é de competência da Coordenação-Geral de Administração de Pessoas do MAPA, cuja sede situa-se em Brasília-DF.
EXAME TÉCNICO
Pesquisa ao sistema Siape/A3P (peça 54) revela que os pagamentos da parcela relativa à URP (26,05%) permanece nos contracheques de Antonio Alves de Freitas, Antonio Carlos Pereira Ribeiro, José Ferreira do Nascimento e Lenilza das Chagas Sousa, de maneira discriminada. Os demais interessados tiveram as remunerações convertidas em parcela única de subsídio.
A Coordenação-Geral de Administração de Pessoas do Ministério da Agricultura, Pecuária e Abastecimento continua a afirmar que tal pagamento está garantido pela decisão proferida na Reclamação Trabalhista 1753/90, contudo tal decisão já foi objeto de análise no Voto Condutor do Acórdão inicial, 6.934/2009-TCU-1ª Câmara (peça 2, p. 25) :
5. Especificamente em relação à Reclamação Trabalhista 1ª JCJ nº 1753/1990 (que teria amparado a inclusão da URP nos atos em apreciação) , entendo ser adequado o posicionamento seguido por este Tribunal de Contas, por meio do Acórdão 4698/2008-TCU-Primeira Câmara. Com efeito, é ilegal a perpetuação da referida parcela, visto que a Justiça Trabalhista não determinou expressamente o pagamento indefinido da rubrica, mesmo após o reajuste seguinte dos servidores.
...
8. Desse modo, acredito que o referido aresto não assegurou o pagamento generalizado de vantagens judiciais independentemente da análise -individual de cada caso. Via de regra, o pagamento não deve extrapolar a data-base seguinte à que serviu de referência ao julgado. Tais parcelas, portanto, não se incorporam à remuneração, a menos que orientação em sentido contrário esteja expressamente fixada na decisão judicial. Somente quando esta última hipótese se configurar, a parcela deve ser destacada da remuneração e paga sob forma de vantagem pessoal nominalmente identificada, sujeita exclusivamente aos reajustes gerais do funcionalismo e sem incidência do respectivo percentual sobre quaisquer outras parcelas da remuneração.
No Voto condutor do Acórdão 1652/2014-TCU-Primeira Câmara (peça 12) , mais uma vez o e. Ministro Relator trata da necessidade de absorção/exclusão das parcelas de planos econômicos:
 9. A falta de absorção de parcela relativa a planos econômicos proporcionalmente às incorporações decorrentes de novas estruturas remuneratórias da carreira afronta o princípio da reserva legal, como bem frisou o Ministro Benjamin Zymler ao enfrentar novamente a questão no voto condutor do Acórdão 7029/2010-TCU-Segunda Câmara, cujas situações ali tratadas se amoldam às do presente processo. 
10. O pagamento de remuneração ou proventos de aposentadoria constitui obrigação de trato sucessivo que se realiza com base na legislação que define a estrutura remuneratória das diversas categorias.
...
12. Concedido por lei aumento de remuneração, as diferenças relativas a planos econômicos deveriam ter sido absorvidas, sem violação à coisa julgada, haja vista as novas circunstâncias de direito ocorridas após a prolação da sentença judicial. 
13. Não se está simplesmente a exigir a retirada de parcelas incorporadas há muitos anos. Pretende-se que a entidade de origem observe a alteração na legislação que rege o pagamento de remuneração e proventos dos servidores. A não absorção de tais vantagens afronta, pois, o princípio da reserva legal, ao assegurar a percepção continuada de valor dissociado da legislação superveniente. O que a Constituição Federal garante ao servidor é que não haja decesso remuneratório.
Pois bem, a Superintendência Federal de Agricultura, Pecuária e Abastecimento no Piauí informou, reiteradamente (peça 2, p. 31, resposta do Sr. Aurino Antônio Nunes Guimarães, Superintendente da SAF-PI à época, e peça 32, resposta do Sr. Marco Aurélio Ribeiro Paes Landim, atual Superintendente da SFA-PI) , que a competência para controlar a inclusão de tais vantagens nos pagamentos é da Coordenação-Geral de Administração de Pessoas do Ministério da Agricultura, Pecuária e Abastecimento (MAPA) , contudo da resposta da Coordenação-Geral depreende-se que a SAF-PI excluiu inicialmente as parcelas referentes a URP e realizou o restabelecimento posterior, apresentando-se como responsável pela inclusão/exclusão desses pagamentos (peça 42, p. 3) .
Consulta ao sistema e-Pessoal (peça 55) revela que não foram enviados novos atos em favor dos interessados Antonio Alves de Freitas, Antonio Carlos Pereira Ribeiro, José Ferreira do Nascimento, José Ivan Dias, Lenilza das Chagas Sousa e Renato dos Santos Alencar, apenas em favor de Joaquim Borges do Rego e José Nogueira Leopoldino, já julgados legais.  
Análise das razões de justificativa
O Sr. Marco Aurélio Ribeiro Paes Landim, Superintendente Federal de Agricultura, Pecuária e Abastecimento no Estado do Piauí, afirma em suas justificativas para descumprimento das determinações desta Corte de Contas que os interessados permanecem recebendo a parcela de URP em cumprimento ao Mandado de Cumprimento 001, da 1ª Vara do Trabalho de Teresina-PI, insistindo na legalidade desses pagamentos. Além disso, novamente informa "que controlar a inclusão e exclusão de Decisões Judiciais é de competência da Coordenação-Geral de Administração de Pessoas do MAPA, cuja sede situa-se em Brasília-DF".
Como exposto nos itens 16-18 acima, não existe fundamento para essas justificativas do Sr. Marco Aurélio tendo em visto ser ilegal a perpetuação do pagamento de rubricas relativas a planos econômicos, considerando que a Justiça Trabalhista não determinou expressamente o pagamento indefinido da rubrica, que deveria ter sido reabsorvida com as reestruturações das carreiras.
Reiteradas decisões do Tribunal em relação ao pagamento da URP pela SAF-PI (Acórdão 4932/2013-TCU-Primeira Câmara, 5.443/2012-TCU-1ª Câmara, 5.442/2012- TCU-1ª Câmara, 9.844/2011 TCU-1ª Câmara, todos de relatoria do e. Ministro José Múcio Monteiro) reforçam esse posicionamento, igualmente como o proferido no Acórdão 2536/2016-TCU-Segunda Câmara, também de relatoria do e. Ministro José Múcio Monteiro:
3. Quanto à informação de que tal rubrica teria sido reimplantada nos proventos desses aposentados em função de decisão proferida por juiz integrante da Justiça do Trabalho, observa-se que a jurisprudência predominante na Corte Suprema, assim como no TCU, e confirmada no Mandado de Segurança nº 31.736/DF, pontua que inexiste direito adquirido à forma de cálculo da remuneração, uma vez que a Constituição não assegura ao servidor público a manutenção de regime de composição de vencimentos ou proventos, mas apenas a irredutibilidade do montante.
4. Ademais, o pagamento de remuneração ou proventos de aposentadoria constitui obrigação de trato sucessivo que se realiza com base na legislação que define a estrutura remuneratória das diversas categorias.
5. Manter a composição dos proventos, mesmo após a implantação de tabelas trazidas por novas legislações que reestruturam a carreira dos servidores, equivale a reconhecer-lhes direito adquirido a regime de vencimentos, o que é repelido pelo Supremo Tribunal Federal, conforme RE nº 241.884/ES:
"É firme a jurisprudência do STF no sentido de que a garantia do direito adquirido não impede a modificação para o futuro do regime de vencimentos do servidor público. Assim, e desde que não implique diminuição no quantum percebido pelo servidor, é perfeitamente possível a modificação no critério de cálculo de sua remuneração."
6. A continuidade do pagamento da URP aos integrantes de carreiras que obtiveram reestruturações afronta o princípio da reserva legal, como bem frisou o Ministro Benjamin Zymler ao enfrentar novamente a questão no voto condutor do Acórdão 7029/2010-TCU-Segunda Câmara, cujas situações ali tratadas se amoldam à do presente processo.
7. Cumpre destacar, no que se refere às parcelas alusivas a decisões judiciais, que a jurisprudência desta Casa firmou-se no sentido de que devem ser absorvidas a partir de reestruturações futuras das carreiras dos servidores (Acórdão 2161/2005-TCU-Plenário, 7.856/2014-TCU-1ª Câmara, 3.085/2015-TCU-1ª Câmara, 3.115/2015-TCU-1ª Câmara, 3.347/2015-TCU-2ª Câmara e 3.441/2015-TCU-2ª Câmara) .
 Sendo assim, não há que se falar em impossibilidade de exclusão das parcelas relativas à URP dos interessados nos presentes autos ou de desconhecimento das reiteradas decisões do Tribunal em relação ao pagamento de parcelas de planos econômicos aos servidores da SAF-PI, propondo-se que as razões de justificativa apresentadas pelo Sr. Marco Aurélio Ribeiro Paes Landim, Superintendente Federal de Agricultura, Pecuária e Abastecimento no Estado do Piauí, não sejam acolhidas, cabendo-lhe aplicação da multa prevista no art. 58, inciso IV, da Lei 8.443/1992.
Além disso, encaminhem-se os presentes autos à consideração superior com proposta de que seja determinada a imediata exclusão das parcelas relativas à URP dos proventos de Antonio Alves de Freitas, Antonio Carlos Pereira Ribeiro, José Ferreira do Nascimento e Lenilza das Chagas Sousa; a quantificação e a devolução dos valores recebidos indevidamente pelos inativos, desde a ciência do Acórdão 6934/2009-TCU-Primeira Câmara, reiterado pelo Acórdão 1652/2014-TCU-Primeira Câmara; e ainda o envio de novos atos de aposentadoria em favor de Antonio Alves de Freitas, Antonio Carlos Pereira Ribeiro, José Ferreira do Nascimento, José Ivan Dias, Lenilza das Chagas Sousa e Renato dos Santos Alencar, livres das irregularidades apontadas nos autos.
Cabe ainda determinar a comprovação do pagamento da multa aplicada ao Sr. Aurino Antonio Nunes Guimarães, ex-Superintendente da SAF-PI, Acórdão 1652/2014-TCU-Primeira Câmara.
CONCLUSÃO
Com base nas informações prestadas pelo gestor e naquelas extraídas dos sistemas Siape/A3P e e-Pessoal, considera-se que as determinações constantes dos Acórdão 6934/2009-TCU-Primeira Câmara e 1.652/2014-TCU-1ª Câmara não foram cumpridas na íntegra pela Superintendência Federal de Agricultura, Pecuária e Abastecimento no Estado do Piauí, propondo-se que as razões de justificativa apresentadas pelo Sr. Marco Aurélio Ribeiro Paes Landim, Superintendente Federal de Agricultura, Pecuária e Abastecimento no Estado do Piauí, não sejam acolhidas, cabendo-lhe aplicação da multa prevista no art. 58, inciso IV, da Lei 8.443/1992.
Além disso, encaminhem-se os presentes autos à consideração superior com proposta de que seja determinada a imediata exclusão das parcelas relativas à URP dos proventos de Antonio Alves de Freitas, Antonio Carlos Pereira Ribeiro, José Ferreira do Nascimento e Lenilza das Chagas Sousa; a quantificação e a devolução dos valores recebidos indevidamente pelos inativos, desde a ciência do Acórdão 6934/2009-TCU-Primeira Câmara, reiterado pelo Acórdão 1652/2014-TCU-Primeira Câmara; e ainda o envio de novos atos de aposentadoria em favor de Antonio Alves de Freitas, Antonio Carlos Pereira Ribeiro, José Ferreira do Nascimento, José Ivan Dias, Lenilza das Chagas Sousa e Renato dos Santos Alencar, livres das irregularidades apontadas nos autos.
Cabe ainda determinar a comprovação do pagamento da multa aplicada ao Sr. Aurino Antonio Nunes Guimarães, ex-Superintendente da SAF-PI, Acórdão 1652/2014-TCU-Primeira Câmara.
PROPOSTA DE ENCAMINHAMENTO
Em face do exposto, remetam-se os autos à consideração superior propondo-se: 
	a) rejeitar, nos termos do § 2º, do art. 250 do Regimento Interno do TCU, as razões de justificativa apresentadas pelo Sr. Marco Aurélio Ribeiro Paes Landim (CPF XXX.981.653-XX) , Superintendente Federal de Agricultura, Pecuária e Abastecimento no Estado do Piauí, pelo descumprimento dos Acórdão 6934/2009-TCU-Primeira Câmara e 1.652/2014-TCU-1ª Câmara, ambos de relatoria do e. Ministro José Múcio Monteiro;
	b) aplicar ao responsável a multa prevista no art. 58, inciso IV, da Lei 8.443/1992 e no art. 268, inciso VII, do Regimento Interno do Tribunal;
	c) com base no art. 28, incisos I e II, da Lei 8.443/1992:
	c.1) determinar o desconto integral ou parcelado da dívida na remuneração do Sr. Marco Aurélio Ribeiro Paes Landim (CPF XXX.981.653-XX) , observados os limites impostos pela legislação pertinente e, em especial, o disposto no art. 46 da Lei 8.112/1990;
	c.2) autorizar, desde já, a cobrança judicial da dívida, na hipótese de não atendimento das notificações, cumulada com a ineficácia dos descontos determinados no subitem anterior;
	d) determinar à Superintendência Federal de Agricultura, Pecuária e Abastecimento no Estado do Piauí, nos termos do artigo 250, inciso II, do Regimento Interno do TCU, que:
	d.1) exclua imediatamente as parcelas relativas à URP (26,05%) dos proventos de Antonio Alves de Freitas (CPF XXX.199.423-XX) , Antonio Carlos Pereira Ribeiro (CPF XXX.177.613-XX) , José Ferreira do Nascimento (CPF XXX.951.903-XX) e Lenilza das Chagas Sousa (CPF XXX.385.783-XX) , conforme Acórdão 6934/2009-TCU-Primeira Câmara e 1.652/2014-TCU-1ª Câmara, de relatoria do e. Ministro José Múcio Monteiro;
	d.2) quantifique e realize o ressarcimento dos valores recebidos indevidamente por Antonio Alves de Freitas (CPF XXX.199.423-XX) , Antonio Carlos Pereira Ribeiro (CPF XXX.177.613-XX) , José Ferreira do Nascimento (CPF XXX.951.903-XX) e Lenilza das Chagas Sousa (CPF XXX.385.783-XX) , a título de URP (26,05%) , desde a ciência do Acórdão 6934/2009-TCU-Primeira Câmara, de relatoria do e. Ministro José Múcio Monteiro;
	d.3) providencie o envio de novos atos de concessão de aposentadoria em favor de Antonio Alves de Freitas (CPF XXX.199.423-XX) , Antonio Carlos Pereira Ribeiro (CPF XXX.177.613-XX) , José Ferreira do Nascimento (CPF XXX.951.903-XX) , José Ivan Dias (CPF XXX.025.543-XX) , Lenilza das Chagas Sousa (CPF XXX.385.783-XX) e Renato dos Santos Alencar (CPF XXX.204.253-XX) , livres das irregularidades apontadas pelos Acórdão 6934/2009-TCU-Primeira Câmara e 1.652/2014-TCU-1ª Câmara, de relatoria do e. Ministro José Múcio Monteiro; e 
	d.4) encaminhe a comprovação do pagamento da multa aplicada ao Sr. Aurino Antonio Nunes Guimarães (CPF XXX.564.373-XX) , ex-Superintendente Federal de Agricultura, Pecuária e Abastecimento no Estado do Piauí, Acórdão 1652/2014-TCU-Primeira Câmara, de relatoria do e. Ministro José Múcio Monteiro."
2.	Encaminhados os autos ao Ministério Público junto ao TCU, o eminente Procurador Sérgio Ricardo Costa Caribé, proferiu o seguinte Parecer (peça 59) :
		"Trata-se de monitoramento do Acórdão 6934/2009-TCU-Primeira Câmara (peça 2, p. 27-28) , proferido na sessão ordinária de 1/12/2009, que considerou ilegais os atos de aposentadoria dos interessados constantes dos autos, negando-lhes os respectivos registros, em razão da não absorção das parcelas relativas à URP de acordo com as regras estabelecidas no Acórdão 2161/2005-TCU-Plenário.
Em acompanhamento realizado pela Secretaria de Fiscalização de Pessoal (Sefip) em 7/10/2011 (peça 2, p. 69) , aquela unidade técnica concluiu pelo descumprimento das determinações deste Tribunal, tendo em vista a continuidade dos pagamentos e o não envio de novos atos de concessão de aposentadoria. Por consequência, propôs a audiência do gestor responsável à época do Acórdão, o Sr. Aurino Antônio Nunes Guimarães.
Ao realizar nova instrução em 29/8/2012 (peça 7) , na qual constatou que a decisão desta Corte de Contas continuava sendo descumprida, a Sefip propôs considerar revel e aplicar multa ao referido gestor e determinar novamente ao Ministério da Agricultura, Pecuária e Abastecimento (MAPA) que excluísse os pagamentos a título de URP e enviasse novos atos de concessão de aposentadoria em favor dos interessados, com o que manifestei anuência, à peça 9. 
Acolhendo os pareceres precedentes, este Tribunal prolatou o Acórdão 1652/2014-TCU-Primeira Câmara, da relatoria do Ministro José Mucio Monteiro, e expediu as seguintes determinações (peça 11) :
9.1. considerar revel e aplicar a Aurino Antonio Nunes Guimarães, ex-Superintendente Federal de Agricultura, Pecuária e Abastecimento no Estado do Piauí, multa no valor de R$ 12.000,00 (doze mil reais) , com a fixação do prazo de 15 (quinze) dias, a contar da notificação, para comprovar, perante o Tribunal, o recolhimento da dívida ao Tesouro Nacional, atualizada monetariamente desde a data do presente acórdão até a do efetivo recolhimento, se for paga após o vencimento, na forma da legislação em vigor; 
9.2. autorizar, desde logo, a cobrança judicial da dívida, caso não atendida a notificação; 
9.3. determinar à unidade jurisdicionada que: 
9.3.1. informe, no prazo de 60 (sessenta) dias, os resultados obtidos com a adoção das medidas saneadoras decorrentes da recusa de registro dos atos de aposentadoria objeto do Acórdão 6934/2009-TCU-Primeira Câmara, inclusive no que se refere à apuração de responsabilidades pela continuidade dos pagamentos das parcelas inquinadas e à devolução dos valores percebidos indevidamente após a notificação da deliberação desta Corte de Contas; 
9.3.2. encaminhe, via sistema Sisac, novos atos de concessão livres da irregularidade apontada para apreciação pelo Tribunal; 
9.4. determinar à Sefip que monitore o cumprimento das determinações contidas no item 9.3 acima, representando ao Tribunal em caso de não atendimento.
Em nova verificação realizada em 28/3/2018 (peça 28) , a Sefip verificou a permanência do descumprimento das determinações do Tribunal, consubstanciado na continuidade dos pagamentos das parcelas relativas à URP e o não envio de novos atos de aposentadoria em favor dos interessados. 
Como após a prolação do Acórdão 1652/2014-TCU-Primeira Câmara a unidade jurisdicionada foi notificada, mas não se manifestou nos autos, a Sefip, então, propôs a realização de diligência para obter esclarecimentos e o comprovante de recolhimento da multa aplicada ao Sr. Aurino Antonio Nunes Guimarães, ex-Superintendente Federal de Agricultura, Pecuária e Abastecimento no Estado do Piauí.
Em resposta, a Superintendência Federal de Agricultura, Pecuária e Abastecimento no Piauí (SFA-PI) informou que (peça 32) :
Em janeiro de 2010, foi retirada a vantagem referente à Decisão Judicial relativa aos 26,05%, ganha mediante à Reclamação Trabalhista 1753/90. Em março de 2011, em obediência ao Mandado de Cumprimento n° 001 - 02143/2010, da 1ª Vara do Trabalho de Teresina-PI, foi restabelecida a mencionada Decisão Judicial. 
No pagamento de janeiro de 2013, a citada Decisão foi excluída do pagamento dos servidores Joaquim Borges do Rego (CPF XXX.714.373-XX, José Ivan Dias CPF XXX.025.543-XX) , José Nogueira Leopoldino (CPF XXX.863.673-XX) e Renato dos Santos Alencar (CPF XXX.204.253-XX) , pois os mesmos passaram a receber subsídios. Os demais continuam recebendo-a, em obediência ao Mandado de Cumprimento n° 001, da lª Vara do Trabalho de Teresina-PI (cópia, em anexo) . 
Quanto ao pagamento da multa aplicada ao ex-Superintendente desta SFA-PI Aurino Antônio Nunes Guimarães, informo que, em nossos arquivos, não consta um só registro de tal ocorrência. 
Finalizando, informo que controlar a inclusão e exclusão de Decisões Judiciais é de competência da Coordenação-Geral de Administração de Pessoas do MAPA, cuja sede situa-se em Brasília-DF. 
Diante desses fatos, novo monitoramento realizado em 29/6/2018 (peça 36) concluiu pela necessidade de realização de diligência à Coordenação-Geral de Administração de Pessoas do Ministério da Agricultura, Pecuária e Abastecimento para que informasse sobre a exclusão da parcela referente à URP dos contracheques dos interessados e quantificasse os valores recebidos indevidamente pelos mesmos após a ciência do Acórdão 6934/2009-TCU-Primeira Câmara. 
Além disso, a Sefip concluiu pela necessidade de nova diligência à SFA-PI para que informasse sobre o envio de novos atos de concessão de aposentadoria em favor de Antonio Alves de Freitas, Antonio Carlos Pereira Ribeiro, José Ferreira do Nascimento, José Ivan Dias, Lenilza das Chagas Sousa e Renato dos Santos Alencar, livres das irregularidades apontadas pelo Acórdão 6934/2009-TCU-Primeira Câmara.
Realizadas as referidas medidas preliminares, a SFA-PI não se manifestou sobre a diligência e a Coordenação-Geral de Administração de Pessoas do Ministério da Agricultura, Pecuária e Abastecimento informou que a manutenção dos pagamentos das parcelas de URP ocorreu em obediência ao Mandado de Cumprimento 001-02143/2010, da 12ª Vara do Trabalho de Teresina-PI.
Assim, em 6/9/2018 (peça 46) , a unidade técnica propôs a reiteração das determinações deste Tribunal e a realização de audiência do Sr. Marco Aurélio Ribeiro Paes Landim, Superintendente Federal de Agricultura, Pecuária e Abastecimento no Estado do Piauí, para que apresentasse suas razões de justificativa para a continuidade no descumprimento das deliberações deste Tribunal (Acórdão 6934/2009-TCU-Primeira Câmara e 1.652/2014-TCU-1ª Câmara) . 
À peça 49, manifestei anuência a tais encaminhamentos, os quais foram prontamente acolhidos pelo então Ministro-Relator José Mucio Monteiro, que autorizou a realização da audiência do gestor Marco Aurélio Ribeiro Paes Landim por meio do despacho proferido em 30/10/2018 (peça 50) .
Em resposta, o Sr. Marco Aurélio Ribeiro Paes Landim, Superintendente Federal de Agricultura, Pecuária e Abastecimento no Estado do Piauí, apresentou as seguintes razões de justificativas (peça 52) :
Em janeiro de 2010, foi retirada a vantagem referente à Decisão Judicial relativa aos 26,05%, ganha mediante à Reclamação Trabalhista 1753/90. Em março de 2011, em obediência ao Mandado de Cumprimento n° 001 - 02143/2010, da 1ª Vara do Trabalho de Teresina-PI, foi restabelecida a mencionada Decisão Judicial. 
No pagamento de janeiro de 2013, a citada Decisão foi excluída do pagamento dos servidores Joaquim Borges do Rêgo, (CPF: XXX.714373-XX) , José Ivan Dias, (CPF: XXX.025.543-XX) , José Nogueira Leopoldino (CPF: XXX.863.673-XX) e Renato dos Santos Alencar, (CPF: XXX.204.253-XX, pois os mesmos passaram a receber subsídios. As demais continuam recebendo-a, em obediência ao Mandado de Cumprimento n° 001, da 1ª Vara do Trabalho de Teresina-PI (cópia, em anexo) . 
Finalizando, informo que controlar a inclusão e exclusão de Decisões Judiciais é de competência da Coordenação-Geral de Administração de Pessoas do MAPA, cuja sede situa-se em Brasília-DF.
Nesse contexto, em pareceres uniformes às peças 57 e 58, a unidade técnica concluiu, in verbis, que:
26.	Com base nas informações prestadas pelo gestor e naquelas extraídas dos sistemas Siape/A3P e e-Pessoal, considera-se que as determinações constantes dos Acórdão 6934/2009-TCU-Primeira Câmara e 1.652/2014-TCU-1ª Câmara não foram cumpridas na íntegra pela Superintendência Federal de Agricultura, Pecuária e Abastecimento no Estado do Piauí, propondo-se que as razões de justificativa apresentadas pelo Sr. Marco Aurélio Ribeiro Paes Landim, Superintendente Federal de Agricultura, Pecuária e Abastecimento no Estado do Piauí, não sejam acolhidas, cabendo-lhe aplicação da multa prevista no art. 58, inciso IV, da Lei 8.443/1992.
27.	Além disso, encaminhem-se os presentes autos à consideração superior com proposta de que seja determinada a imediata exclusão das parcelas relativas à URP dos proventos de Antonio Alves de Freitas, Antonio Carlos Pereira Ribeiro, José Ferreira do Nascimento e Lenilza das Chagas Sousa; a quantificação e a devolução dos valores recebidos indevidamente pelos inativos, desde a ciência do Acórdão 6934/2009-TCU-Primeira Câmara, reiterado pelo Acórdão 1652/2014-TCU-Primeira Câmara; e ainda o envio de novos atos de aposentadoria em favor de Antonio Alves de Freitas, Antonio Carlos Pereira Ribeiro, José Ferreira do Nascimento, José Ivan Dias, Lenilza das Chagas Sousa e Renato dos Santos Alencar, livres das irregularidades apontadas nos autos.
28.	Cabe ainda determinar a comprovação do pagamento da multa aplicada ao Sr. Aurino Antonio Nunes Guimarães, ex-Superintendente da SAF-PI, Acórdão 1652/2014-TCU-Primeira Câmara.
Por conseguinte, está propondo a este Tribunal que sejam adotados os encaminhamentos transcritos a seguir:
a) rejeitar, nos termos do § 2º, do art. 250 do Regimento Interno do TCU, as razões de justificativa apresentadas pelo Sr. Marco Aurélio Ribeiro Paes Landim (CPF XXX.981.653-XX) , Superintendente Federal de Agricultura, Pecuária e Abastecimento no Estado do Piauí, pelo descumprimento dos Acórdão 6934/2009-TCU-Primeira Câmara e 1.652/2014-TCU-1ª Câmara, ambos de relatoria do e. Ministro José Múcio Monteiro;
b) aplicar ao responsável a multa prevista no art. 58, inciso IV, da Lei 8.443/1992 e no art. 268, inciso VII, do Regimento Interno do Tribunal;
c) com base no art. 28, incisos I e II, da Lei 8.443/1992:
c.1) determinar o desconto integral ou parcelado da dívida na remuneração do Sr. Marco Aurélio Ribeiro Paes Landim (CPF XXX.981.653-XX) , observados os limites impostos pela legislação pertinente e, em especial, o disposto no art. 46 da Lei 8.112/1990;
c.2) autorizar, desde já, a cobrança judicial da dívida, na hipótese de não atendimento das notificações, cumulada com a ineficácia dos descontos determinados no subitem anterior;
d) determinar à Superintendência Federal de Agricultura, Pecuária e Abastecimento no Estado do Piauí, nos termos do artigo 250, inciso II, do Regimento Interno do TCU, que:
d.1) exclua imediatamente as parcelas relativas à URP (26,05%) dos proventos de Antonio Alves de Freitas (CPF XXX.199.423-XX) , Antonio Carlos Pereira Ribeiro (CPF XXX.177.613-XX) , José Ferreira do Nascimento (CPF XXX.951.903-XX) e Lenilza das Chagas Sousa (CPF XXX.385.783-XX) , conforme Acórdão 6934/2009-TCU-Primeira Câmara e 1.652/2014-TCU-1ª Câmara, de relatoria do e. Ministro José Múcio Monteiro;
d.2) quantifique e realize o ressarcimento dos valores recebidos indevidamente por Antonio Alves de Freitas (CPF XXX.199.423-XX) , Antonio Carlos Pereira Ribeiro (CPF XXX.177.613-XX) , José Ferreira do Nascimento (CPF XXX.951.903-XX) e Lenilza das Chagas Sousa (CPF XXX.385.783-XX) , a título de URP (26,05%) , desde a ciência do Acórdão 6934/2009-TCU-Primeira Câmara, de relatoria do e. Ministro José Múcio Monteiro;
d.3) providencie o envio de novos atos de concessão de aposentadoria em favor de Antonio Alves de Freitas (CPF XXX.199.423-XX) , Antonio Carlos Pereira Ribeiro (CPF XXX.177.613-XX) , José Ferreira do Nascimento (CPF XXX.951.903-XX) , José Ivan Dias (CPF XXX.025.543-XX) , Lenilza das Chagas Sousa (CPF XXX.385.783-XX) e Renato dos Santos Alencar (CPF XXX.204.253-XX) , livres das irregularidades apontadas pelos Acórdão 6934/2009-TCU-Primeira Câmara e 1.652/2014-TCU-1ª Câmara, de relatoria do e. Ministro José Múcio Monteiro; e 
d.4) encaminhe a comprovação do pagamento da multa aplicada ao Sr. Aurino Antonio Nunes Guimarães (CPF XXX.564.373-XX) , ex-Superintendente Federal de Agricultura, Pecuária e Abastecimento no Estado do Piauí, Acórdão 1652/2014-TCU-Primeira Câmara, de relatoria do e. Ministro José Múcio Monteiro.
Com efeito, verifica-se nos autos que até o presente momento permanecem sendo pagas as parcelas judiciais relativas à URP (26,05%) nos contracheques dos servidores Antonio Alves de Freitas, Antonio Carlos Pereira Ribeiro, José Ferreira do Nascimento e Lenilza das Chagas Sousa, as quais foram impugnadas por este Tribunal no Acórdão 6934/2009-TCU-Primeira Câmara.
No entanto, com as devidas vênias, entende-se que devem ser acolhidas as razões de justificativas apresentadas pelo gestor Marco Aurélio Ribeiro Paes Landim. Isso porque, após ter sido cumprida a deliberação deste Tribunal em janeiro de 2010, a unidade jurisdicionada foi intimada a restabelecer a URP a partir de março de 2011, por força do Mandado de Cumprimento nº 001 - 02143/2010, da 1ª Vara do Trabalho de Teresina-PI. 
Nesse sentido, cabe destacar que, à peça 52, p.2, consta a cópia do ofício expedido pela Advocacia-Geral da União (AGU) , com data de 13 de dezembro de 2010, o qual encaminhou ao Sr. Aurino Antônio Nunes Guimarães, "para providências de imediato cumprimento", o Mandado de Cumprimento expedido pela Juíza do Trabalho da 1ª Vara do Trabalho de Teresina-PI, determinando o restabelecimento da URP, sob pena de multa diária (peça 52, p. 3) .
Dessa forma, a despeito de a justiça do trabalho não ter competência para apreciar ação de cumprimento de sentença trabalhista que regula relação jurídica continuativa, de natureza celetista, quando houve a transformação do regime em estatutário, entende-se que os gestores da unidade jurisdicionada não poderiam ter deixado de cumprir a intimação realizada pelo juízo trabalhista.
Cabe destacar que é firme a jurisprudência do Supremo Tribunal Federal (STF) acerca da matéria, inclusive tratando de casos relativos à URP e à sistemática de absorção das parcelas de planos econômicos na forma estabelecida pelo Acórdão 2161/2005-TCU-Plenário, ante a ausência de direito adquirido de servidor público a regime jurídico de cálculo de remuneração, conforme se verifica nas ementas transcritas a seguir:
DIREITO CONSTITUCIONAL E ADMINISTRATIVO. TRANSMUTAÇÃO DO REGIME CELETISTA PARA O ESTATUTÁRIO. INCORPORAÇÃO DE PERCENTUAL REFERENTE À URP AOS VENCIMENTOS DE SERVIDORES PÚBLICOS. DECISÃO DA JUSTIÇA TRABALHISTA. COMPETÊNCIA DA JUSTIÇA COMUM. OFENSA À ADI 3.395-MC. AGRAVO REGIMENTAL A QUE SE NEGA PROVIMENTO. (Rcl 29169 Rel. Min. ALEXANDRE DE MORAES, Primeira Turma, DJe de 1/8/2018) .
AGRAVO REGIMENTAL NA RECLAMAÇÃO. ADI Nº 3.395/DF-MC. DEMANDA PROPOSTA CONTRA ATUAÇÃO DA ADMINISTRAÇÃO PÚBLICA NA ADEQUAÇÃO DO PAGAMENTO DE VANTAGEM OU PARCELA DEFERIDA POR DECISÃO JUDICIAL AOS REGIMES REMUNERATÓRIOS VIGENTES APÓS A TRANSPOSIÇÃO DO VÍNCULO CELETISTA PARA O ESTATUTÁRIO. PARCELA REMUNERATÓRIA PAGA EM RUBRICA PREDETERMINADA NO CONTRACHEQUE, DE ACORDO COM O ACÓRDÃO TCU Nº 2.161/2005. CAUSA DE PEDIR CONCERNENTE À RELAÇÃO JURÍDICO-ADMINISTRATIVA. COMPETÊNCIA DA JUSTIÇA COMUM FEDERAL. AGRAVO REGIMENTAL NÃO PROVIDO. 1. Ausente o direito adquirido de servidor público a regime jurídico de cálculo de remuneração, é legítima a autuação administrativa no sentido de se proceder ao recálculo do valor nominal da vantagem ou parcela deferida por decisão judicial (observadas as circunstâncias fáticas e jurídicas em que fundado o direito pleiteado na ação judicial de referência) , acrescentando-se a esse valor os reajustes gerais do salário deferidos ao longo do tempo e subtraindo-se eventuais aumentos decorrentes de novas estruturas remuneratórias criadas por lei, até a absorção integral da vantagem. Precedentes. 2. À Justiça comum compete conhecer de pedido apresentado por trabalhador contratado sob o regime da CLT, mas regido por lei que instituiu o regime estatutário no âmbito do ente público, com o objetivo de receber diferenças salarias originadas no primeiro período. 3. Agravo regimental não provido. (Rcl 25138 AgR, Rel. Min. DIAS TOFFOLI, Segunda Turma, DJe de 26/4/2018) .
AGRAVO REGIMENTAL NA RECLAMAÇÃO. ADI Nº 3.395/DF-MC. DEMANDA PROPOSTA CONTRA ATUAÇÃO DA ADMINISTRAÇÃO PÚBLICA NO SENTIDO DE SE PROCEDER À ADEQUAÇÃO DO PAGAMENTO DE VANTAGEM OU PARCELA DEFERIDA POR DECISÃO JUDICIAL AOS REGIMES REMUNERATÓRIOS VIGENTES APÓS A TRANSPOSIÇÃO DO VÍNCULO CELETISTA PARA O ESTATUTÁRIO. PARCELA REMUNERATÓRIA PAGA EM RUBRICA PRÉ-DETERMINADA NO CONTRACHEQUE, DE ACORDO COM O ACÓRDÃO TCU Nº 2.161/2005. CAUSA DE PEDIR RELACIONADA A RELAÇÃO JURÍDICO-ADMINISTRATIVA. COMPETÊNCIA DA JUSTIÇA COMUM FEDERAL. AGRAVO REGIMENTAL PROVIDO. 1. Ausente o direito adquirido de servidor público a regime jurídico de cálculo de remuneração, é legítima a autuação administrativa no sentido de se proceder ao recálculo do valor nominal da vantagem ou parcela deferida por decisão judicial (observadas as circunstâncias fáticas e jurídicas em que fundado o direito pleiteado na ação judicial de referência) , acrescentando-se a esse valor os reajustes gerais do salário deferidos ao longo do tempo e subtraindo-se eventuais aumentos decorrentes de novas estruturas remuneratórias criadas por lei, até a absorção integral da vantagem. Precedentes. 2. À Justiça comum compete conhecer de pedido apresentado por trabalhador contratado sob o regime da CLT, mas regido por lei que instituiu o regime estatutário no âmbito do ente público, com o objetivo de receber diferenças salarias originadas no primeiro período 3. Agravo regimental provido. (Rcl 26.064 AgR, Rel. Min. EDSON FACHIN, Relator p/ Acórdão: Min. DIAS TOFFOLI, Segunda Turma, julgado em 21/11/2017) 
DIREITO ADMINISTRATIVO E PROCESSUAL CIVIL. RECLAMAÇÃO. IPC DE 03.1990 (84,32%) . DECISÃO JUDICIAL COM TRÂNSITO EM JULGADO. PERDA DE EFICÁCIA DA SENTENÇA. INCOMPETÊNCIA DA JUSTIÇA DO TRABALHO. 1. Respeitada a irredutibilidade de vencimentos, a eficácia da sentença trabalhista que reconhece direito de empregado público se esgota com a transposição deste para o regime jurídico-administrativo. 2. Ofende a autoridade do acórdão proferido na ADI 3.395-MC, Rel. Min. Cezar Peluso, decisão que afirma a competência da Justiça do Trabalho para apreciar a retirada da incidência de percentual referente ao IPC de 03.1990 da remuneração e proventos de servidores públicos efetivos e seus pensionistas. 3. Agravo regimental desprovido. (Rcl 21994 AgR, Relator Min. ROBERTO BARROSO, Primeira Turma, DJe PUBLIC 25-02-2016) .
Por consequência, entende-se que este Tribunal deve tornar insubsistente a deliberação proferida no Acórdão 1652/2014-TCU-Primeira Câmara, da relatoria do Ministro José Monteiro, tornando, portanto, sem efeito a multa aplicada naquele decisum ao Sr. Aurino Antônio Nunes Guimarães, bem como acolher as razões de justificativa apresentadas pelo Sr. Marco Aurélio Ribeiro Paes Landim. 
Além disso, para que se possa exigir o cumprimento do Acórdão 6934/2009-TCU-Primeira Câmara, entende-se que deve ser encaminhada a cópia dos autos e da deliberação que vier a ser proferida à Conjur deste Tribunal e à AGU, para que adotem as providências necessárias ao ajuizamento de reclamação com pedido de liminar no STF, nos termos da alínea "l" do inciso I do art. 102 da Constituição Federal de 1988, com vistas a cessar os efeitos do Mandado de Cumprimento nº 001 - 02143/2010, expedido pela 1ª Vara do Trabalho de Teresina-PI.
Ante o exposto, este membro do Ministério Público de Contas, com as devidas vênias por divergir da proposta de encaminhamento alvitrada pela unidade técnica, propõe que:
sejam acolhidas as razões de justificativas apresentadas por Marco Aurélio Ribeiro Paes Landim, na qualidade de Superintendente Federal de Agricultura, Pecuária e Abastecimento no Estado do Piauí; 
a deliberação proferida no Acórdão 1652/2014-TCU-Primeira Câmara, da relatoria do Ministro José Mucio Monteiro, seja tornada insubsistente, tornando-se, portanto, sem efeito a multa aplicada ao Sr. Aurino Antônio Nunes Guimarães; 
seja encaminhada a cópia dos autos e da deliberação que vier a ser proferida à Conjur/TCU e à AGU, para que adotem as providências necessárias ao ajuizamento de reclamação, com pedido de liminar no STF, nos termos da alínea "l" do inciso I do art. 102 da Constituição Federal de 1988, com vistas a cessar os efeitos do Mandado de Cumprimento nº 001 - 02143/2010, expedido pela 1ª Vara do Trabalho de Teresina-PI; e
seja determinado à Sefip que acompanhe o deslinde da ação proposta no item anterior, para que monitore o cumprimento das determinações contidas no Acórdão 6934/2009-TCU-Primeira Câmara, inclusive o ressarcimento ao erário das importâncias recebidas após a prolação do referido decisum, assim que não houver mais impedimento judicial, representando ao Tribunal em caso de não atendimento.
É o Relatório.

Kelly Cristiane Marques G. Carneiro (OAB/DF 21.193)

Procurador Sérgio Ricardo Costa Caribé

PESSOAL. APOSENTADORIA MINISTÉRIO DA AGRICULTURA, PECUÁRIA E ABASTECIMENTO - SUPERINTENDÊNCIA FEDERAL DE AGRICULTURA, PECUÁRIA E ABASTECIMENTO NO ESTADO DO PIAUÍ. PAGAMENTO DESTACADO DE ANTECIPAÇÃO SALARIAL (URP DE FEVEREIRO DE 1989) APÓS INCORPORAÇÃO POR LEI. ILEGALIDADE DAS CONCESSÕES. CIÊNCIA DOS INATIVOS. NÃO EXCLUSÃO DAS PARCELAS INDEVIDAS. AUDIÊNCIA DOS RESPONSÁVEIS. ACOLHIMENTO DAS RAZÕES DE JUSTIFICATIVAS. INSUBSISTÊNCIA DE ITENS DO ACÓRDÃO 1652/2014-TCU-1ª CÂMARA. ENCAMINHAMENTO DOS AUTOS À CONSULTORIA JURÍDICA DO TCU E À ADVOCACIA-GERAL DA UNIÃO. DETERMINAÇÃO À SEFIP. COMUNICAÇÕES.

APOSENTADORIA (APOS)

Secretaria de Fiscalização de Pessoal

Inicialmente, registro que atuo nos presentes autos por força do contido no art. 152 do Regimento Interno do TCU (RI/TCU) .	
2.	Em exame processo de monitoramento do Acórdão 6934/2009-TCU-Primeira Câmara, relatado pelo eminente ministro José Múcio Monteiro (peça 2, pp. 21-28) , que considerou ilegais os atos de concessão de aposentadoria de oito servidores inativos vinculados à Superintendente Federal de Agricultura, Pecuária e Abastecimento no Estado do Piauí (SFA/PI) do Ministério da Agricultura, Pecuária e Abastecimento (MAPA) , em virtude da não absorção das parcelas relativas à URP de fevereiro de 1989 (26,05%) segundo as regras estabelecidas no Acórdão 2161/2005-TCU-Plenário (relatoria do ministro Walton Alencar Rodrigues) .
3.	O Acórdão 6934/2009-TCU-Primeira Câmara, em seu item 9.5, determinou à Secretaria de Fiscalização de Pessoal (Sefip) que adotasse "medidas para monitorar o cumprimento da determinação relativa à cessação de pagamentos decorrentes das concessões consideradas ilegais, representando ao Tribunal em caso de não-atendimento" (peça 2; p. 27) .
4.	Instruções realizadas no âmbito da Sefip, em 7/11/2011 (peça 2, p. 69) e 29/8/2012 (peça 7) concluíram - diante da constatação da continuidade dos pagamentos considerados irregulares e do não envio de novos atos de concessão de aposentadoria - pelo descumprimento das determinações feitas por este Tribunal à SFA/PI. 
5.	Realizada a audiência do gestor responsável à época do acórdão, o Sr. Aurino Antônio Nunes Guimarães (então Superintendente da SFA/PI) , a Primeira Câmara deste Tribunal acolheu os encaminhamentos propostos pela unidade técnica (peça 7 e 8) e pelo Ministério Público que atua junto a esta Corte - MP/TCU (peça 9) e prolatou o Acórdão nº 1652/2014, da relatoria do ministro José Múcio Monteiro (peça 11) , que, em essência, aplicou, ao citado responsável, multa no valor de R$ 12.000,00 (doze mil reais) , e determinou à SFA/PI que excluísse dos pagamentos as parcelas relativas à URP e enviasse novos atos de concessão de aposentadoria em favor dos interessados.
6.	Novas ações e providências foram adotadas pela Sefip - monitoramentos e realizações de diligências à SFA/PI e à Coordenação-Geral de Administração de Pessoas do Ministério da Agricultura, Pecuária e Abastecimento (peças 28 e 36) -, que avaliou, ao final, que a SFA/PI não deu cumprimento as determinações constantes dos Acórdão 6934/2009-TCU-Primeira Câmara e 1.652/2014-TCU-1ª Câmara, isto é: não foram encaminhados novos atos ao TCU, nem as folhas de pagamento no Siape sofreram qualquer alteração visando a correção das irregularidades apontadas nos autos (exceto em relação aos inativos que passaram a receber subsídios) .
7. 	Diante desses fatos, a diligente unidade técnica propôs, em nova instrução (peça 46) , reiterar as determinações feitas por este Tribunal, bem como realizar a audiência do Sr. Marco Aurélio Ribeiro Paes Landim, Superintendente da SFA/PI, para que apresentasse razões de justificativa acerca da continuidade no descumprimento das deliberações do TCU. Destaco, da resposta do responsável, o trecho a seguir (peça 52) :
"Em janeiro de 2010, foi retirada a vantagem referente à Decisão Judicial relativa aos 26,05%, ganha mediante à Reclamação Trabalhista 1753/90. Em março de 2011, em obediência ao Mandado de Cumprimento n° 001 - 02143/2010, da 1ª Vara do Trabalho de Teresina-PI, foi restabelecida a mencionada Decisão Judicial. 
No pagamento de janeiro de 2013, a citada Decisão foi excluída do pagamento dos servidores Joaquim Borges do Rêgo, (CPF: 011.714373-15) , José Ivan Dias, (CPF: 003.025.543-00) , José Nogueira Leopoldino (CPF: 010.863.673-91) e Renato dos Santos Alencar, (CPF: 004.204.253-49) , pois os mesmos passaram a receber subsídios. As demais continuam recebendo-a, em obediência ao Mandado de Cumprimento n° 001, da 1ª Vara do Trabalho de Teresina-PI (cópia, em anexo) ."
8.	Na sequência, pareceres uniformes exarados pela unidade técnica (peças 57 e 58) reiteraram a compreensão de que as determinações constantes dos Acórdão 6934/2009-TCU-Primeira Câmara e nº 1652/2014-TCU-1ª Câmara não foram cumpridas e propuseram: a) que as razões de justificativa apresentadas pelo Sr. Marco Aurélio Ribeiro Paes Landim fossem rejeitadas, aplicando-lhe a multa prevista no art. 58, inciso IV, da Lei 8.443/1992; b) determinação à SFA/PI para imediata exclusão das parcelas relativas à URP dos proventos de quatro interessados; c) a quantificação e a devolução dos valores recebidos indevidamente pelos inativos, desde a ciência do Acórdão 6934/2009-TCU-Primeira Câmara; d) que a unidade jurisdicionada enviasse novos atos de aposentadoria em favor de seis interessados, livres das irregularidades apontadas nos autos; e e) determinação à SFA/PI para que comprovasse o pagamento da multa aplicada ao Sr. Aurino Antonio Nunes Guimarães, seu ex-Superintendente.
9.	Já o MP/TCU - mesmo reconhecendo que, até o momento, "permanecem sendo pagas as parcelas judiciais relativas à URP (26,05%) nos contracheques dos servidores Antonio Alves de Freitas, Antonio Carlos Pereira Ribeiro, José Ferreira do Nascimento e Lenilza das Chagas Sousa, as quais foram impugnadas por este Tribunal no Acórdão 6934/2009-TCU-Primeira Câmara" -, propõe que as razões de justificativas apresentadas pelo gestor Marco Aurélio Ribeiro Paes Landim sejam acolhidas. Considera, para tanto, que "após ter sido cumprida a deliberação deste Tribunal em janeiro de 2010, a unidade jurisdicionada foi intimada a restabelecer a URP a partir de março de 2011, por força do Mandado de Cumprimento nº 001 - 02143/2010, da 1ª Vara do Trabalho de Teresina-PI" (peça 59; p. 4) .
10.	Ao manifestar minha concordância com a proposta formulada pelo Parquet - acolhendo, como razões de decidir, as análises contidas no Parecer de peça 59 -, reproduzo neste Voto os excertos abaixo (pp. 4, 5 e 6) :
"18.	Nesse sentido, cabe destacar que, à peça 52, p.2, consta a cópia do ofício expedido pela Advocacia-Geral da União (AGU) , com data de 13 de dezembro de 2010, o qual encaminhou ao Sr. Aurino Antônio Nunes Guimarães, "para providências de imediato cumprimento", o Mandado de Cumprimento expedido pela Juíza do Trabalho da 1ª Vara do Trabalho de Teresina-PI, determinando o restabelecimento da URP, sob pena de multa diária (peça 52, p. 3) .
Dessa forma, a despeito de a justiça do trabalho não ter competência para apreciar ação de cumprimento de sentença trabalhista que regula relação jurídica continuativa, de natureza celetista, quando houve a transformação do regime em estatutário, entende-se que os gestores da unidade jurisdicionada não poderiam ter deixado de cumprir a intimação realizada pelo juízo trabalhista.
Cabe destacar que é firme a jurisprudência do Supremo Tribunal Federal (STF) acerca da matéria, inclusive tratando de casos relativos à URP e à sistemática de absorção das parcelas de planos econômicos na forma estabelecida pelo Acórdão 2161/2005-TCU-Plenário, ante a ausência de direito adquirido de servidor público a regime jurídico de cálculo de remuneração (...) [transcreve, a seguir, diversas ementas de julgados, conforme se vê no Relatório supra]:
Por consequência, entende-se que este Tribunal deve tornar insubsistente a deliberação proferida no Acórdão 1652/2014-TCU-Primeira Câmara, da relatoria do Ministro José Monteiro, tornando, portanto, sem efeito a multa aplicada naquele decisum ao Sr. Aurino Antônio Nunes Guimarães, bem como acolher as razões de justificativa apresentadas pelo Sr. Marco Aurélio Ribeiro Paes Landim. 
Além disso, para que se possa exigir o cumprimento do Acórdão 6934/2009-TCU-Primeira Câmara, entende-se que deve ser encaminhada a cópia dos autos e da deliberação que vier a ser proferida à Conjur deste Tribunal e à AGU, para que adotem as providências necessárias ao ajuizamento de reclamação com pedido de liminar no STF, nos termos da alínea "l" do inciso I do art. 102 da Constituição Federal de 1988, com vistas a cessar os efeitos do Mandado de Cumprimento nº 001 - 02143/2010, expedido pela 1ª Vara do Trabalho de Teresina-PI."
11.	Como se vê, apesar dos argumentos expostos pela unidade técnica relativamente à permanência da parcela de URP nos contracheques de alguns interessados, o fato é que consta dos autos (peça 52, p. 2) ofício expedido pela Advocacia-Geral da União, datada de 13/12/2010, encaminhado ao Sr. Aurino Antônio Nunes Guimarães, "para providências de imediato cumprimento" relativamente ao Mandado de Cumprimento exarado por Juíza do Trabalho da 1ª Vara do Trabalho de Teresina, no qual é determinado o "imediato restabelecimento do pagamento do índice de 26,05%, oportunidade em que solicito o encaminhamento do comprovante de acatamento do comando judicial". Nesse mesmo ofício, o Sr. Procurador-Chefe da União no Estado do Piauí observa que o descumprimento do referido Mandado implicará em aplicação de multa diária no valor de R$ 10.00,00 (dez mil reais) , até o limite de R$ 100.000,00 (cem mil reais) .
12.	Ademais, constato que, em sua resposta à audiência, a SFA/PI, por seu titular, demonstra que adotou providências para dar cumprimento à deliberação deste Tribunal, fundamentalmente retirando a vantagem referente à Decisão Judicial relativa aos 26,05%, ganha mediante à Reclamação Trabalhista 1753/90, só a restabelecendo após a superveniência do acima citado Mandado de Cumprimento n° 001 - 02143/2010.
13.	Acompanho, portanto, o encaminhamento proposto pelo MP/TCU no sentido de que (peça 59, p. 7) :
"a) sejam acolhidas as razões de justificativas apresentadas por Marco Aurélio Ribeiro Paes Landim, na qualidade de Superintendente Federal de Agricultura, Pecuária e Abastecimento no Estado do Piauí;
b) a deliberação proferida no Acórdão 1652/2014-TCU-Primeira Câmara, da relatoria do Ministro José Mucio Monteiro, seja tornada insubsistente, tornando-se, portanto, sem efeito a multa aplicada ao Sr. Aurino Antônio Nunes Guimarães;
c) seja encaminhada a cópia dos autos e da deliberação que vier a ser proferida à Conjur/TCU e à AGU, para que adotem as providências necessárias ao ajuizamento de reclamação, com pedido de liminar no STF, nos termos da alínea "l" do inciso I do art. 102 da Constituição Federal de 1988, com vistas a cessar os efeitos do Mandado de Cumprimento nº 001 - 02143/2010, expedido pela 1ª Vara do Trabalho de Teresina-PI; e
d) seja determinado à Sefip que acompanhe o deslinde da ação proposta no item anterior, para que monitore o cumprimento das determinações contidas no Acórdão 6934/2009-TCU-Primeira Câmara, inclusive o ressarcimento ao erário das importâncias recebidas após a prolação do referido decisum, assim que não houver mais impedimento judicial, representando ao Tribunal em caso de não atendimento."
	Em razão do exposto, Voto no sentido de que o Tribunal adote a deliberação que ora submeto ao Colegiado.
TCU, Sala das Sessões Ministro Luciano Brandão Alves de Souza, em 7 de agosto de 2019.
RAIMUNDO CARREIRO 
Relator